臺灣屏東地方法院刑事判決　　　　　　　 95年度訴字第648號
公　訴　人　臺灣屏東地方法院檢察署檢察官
被　　　告　丙○○
選任辯護人　康進益律師
　　　　　　王國論律師
上列被告因偽造文書案件，經檢察官提起公訴（93年度偵續字第
30號、第31號），本院判決如下：
    主  文
丙○○無罪。
    理  由
壹、程序方面：
一、按被告以外之人於審判外之言詞或書面陳述，除法律有規定
    者外，不得作為證據，刑事訴訟法第159 條第1 項定有明文
    。被告以外之人（包括證人、鑑定人、告訴人、被害人及共
    同被告等）於審判外之言詞或書面陳述，為所謂傳聞證據，
    由於傳聞證據有悖於法院直接審理及言詞審理之精神，妨害
    當事人之反對詰問權，影響程序正義之實現，除法律有規定
    者（例如同法第159 條第2 項、第159 條之1 至第159 條之
    5 、第206 條等）外，原則上不具有證據能力。
二、按證人、鑑定人依法應具結而未具結者，其證言或鑑定意見
    ，不得作為證據，刑事訴訟法第158 條之3 定有明文。本件
    證人即告訴人壬○○、戊○○○於偵查中向檢察官所為之陳
    述（見93年度發查字第389 號、93年度他字第385 號卷），
    未經依法具結，該部分證人壬○○、戊○○○之陳述，自不
    具有證據能力。又證人乙○○、林幸蓉、庚○○、丁○○於
    偵查中向檢察官所為之陳述，均已依法具結，其中證人乙○○、林幸蓉、庚○○均已於本院審理時到庭接受被告及其辯
    護人行使反對詰對問權，其等於偵查中向檢察官所為之陳述
    ，自均具有證據能力，另證人丁○○於本院審理時屢經傳喚
    均未到庭，經本院囑託拘提結果，據高雄市政府警察局三民
    二分局於民國96年9 月29日以高市警三二分偵字0960025352
    號函復：「經按址前往拘提，被拘提人丁○○行方不明，致
    無法拘提到案」等語，可見其係因所在不明而無法傳喚，則
    其於偵查中向檢察官所為之陳述，亦應認為有證據能力（最
    高法院94年度台上字第5651號判決意旨參照）。
三、按被告以外之人於檢察事務官、司法警察官或司法警察調查
    中所為之陳述，與審判中不符時，其先前之陳述具有較可信
    之特別情況，且為證明犯罪事實存否所必要者，得為證據，
    刑事訴訟法第159 條之2 定有明文。本件證人壬○○、戊○○○、乙○○、庚○○於檢察事務官調查中所為之陳述，經
    核與其等於本院審理時所為之供述一致，不符合前揭規定，
    自均不具有證據能力（但非不得作為彈劾證據，用以爭執其
    等陳述之證明力，最高法院94年度台上字第6732號判決意旨
    參照）。又證人辛○○於檢察事務官調查中所為之陳述，經
    核與其於本院審理時所為之供述不符，證人辛○○並未提及
    檢察事務官有不法取供之情形，依其陳述經過觀之，亦無受
    到外力干擾或壓力之情形，且其陳稱：「我不可能將身份證
    及印章交給丙○○當人頭股東」等語，又為證明被告丙○○
    犯罪事實存否所必要，則其於檢察事務官調查中所為之陳述
    ，應具有證據能力。
貳、實體方面：
一、公訴意旨略以：被告丙○○係屏東縣內埔鄉○○村○○街32
    號5 樓國揚營造有限公司（以下簡國揚公司）之實際負責人
    ，乃從事業務之人，明知庚○○、壬○○、辛○○、戊○○○、丁○○並未同意擔任國揚公司之董事長、董事或股東，
    亦未出資，復未曾參與任何股東或董事會議，竟基於行使偽
    造私文書及使公務員登載不實之概括犯意，於85年6 月19日
    ，為辦理國揚公司之設立登記，自不同管道取得庚○○等5
    人之國民身分證影本，並委託不知情之人偽刻庚○○等5 人
    之印章，接續持以蓋用於「國揚公司立登記申請書」、「國
    揚公司章程」、「申請書」及「國揚公司股東同意書」上，
    偽造如附表編號1 至4 所示之印文，表明上開文書均係庚○○代表國揚公司提出申請及業經全體股東同意之不實內容，
    持以向台灣省政府建設廳辦理設立登記，使不知情之承辦公
    務員，於85年8 月7 日將上述不實事項登載於其職務上所掌
    管之國揚公司設立登記事項卡，並核發公司執照。又於88年
    10月21日、22日持庚○○等5 人之印章，接續蓋用於「國揚
    公司股東同意書」、「國揚公司新舊章程對照表」及「變更
    登記申請書」，冒用庚○○等5 人之名義，偽造如附表編號
    5 至7 所示之印文，表明：「一、原股東辛○○出資新台幣
    拾萬元讓由丙○○承受。原股東丁○○出資新台幣拾萬
    元讓由子○○承受。二、本公司章程第十四條予以刪除。三
    、本公司章程第十五條修正，如附章程對照表。四、因前各
    項變更等須修改章程，如另附國揚有限公司章程」之不實內
    容，於88年10月26日持以向經濟部中部辦公室辦理公司變更
    登記，致不知情之承辦公務員據以審核後，於88年10月27日
    將之登載於其職務上所掌管之國揚公司變更登記表，足生損
    害於庚○○、壬○○、辛○○、戊○○○、丁○○及台灣省
    政府建設廳、經濟部中部辦公室對公司登記管理之正確性。
    因認被告連續涉有刑法第216 條、第210 條之行使偽造私文
    書及同法第214 條之使公務員登載不實罪嫌，應從一重依連
    續行使偽造私文書罪處斷等語。
二、按公訴人認被告涉有前開行使偽造私文書及使公務員登載不
    實罪嫌，無非係以證人壬○○、戊○○○、丁○○、辛○○
    於偵查中之陳述，為其主要論據，訊據被告則堅決否認有何
    偽造文書犯行，辯稱：伊係經庚○○、壬○○、戊○○○、
    辛○○、丁○○5 人之同意及交付國民身分證影本，始以其
    等掛名為國揚公司之股東、董事或董事長，並刻印蓋用於如
    附表所示之文件，憑以辦理公司設立登記及變更登記，並無
    冒用其等之名義以偽造私文書之情事，亦無使公務員登載不
    實可言等語。
三、按犯罪事實應依證據認定之，無證據不得認定犯罪事實，刑
    事訴訟法第154 條第2 項定有明文。又認定犯罪事實所憑之
    證據，雖不以直接證據為限，間接證據亦包括在內，然而無
    論直接或間接證據，其為訴訟上之證明，須於通常一般之人
    均不致有所懷疑，而得確信其為真實之程度者，始得據為有
    罪之認定，倘其證明尚未達到此一程度，而有合理之懷疑存
    在時，即難遽為有罪之認定（最高法院76年台上字第4986號
    判例意旨參照）。經查：
(一)、證人庚○○固於檢察官偵查中證稱：「我以前不知道（我是
    國揚公司的董事長），我是在很多稅金跑出來後我才知道，
    在這之前我都不知道。‧‧‧‧他（指被告）當時說要賣房
    子，要用我的名義，我就把印章及身份證交給他，我就變成
    國揚公司及屏聯兩家公司的董事，我不曉得他怎麼弄得（的
    ），事發後國揚的股份又被盜賣，變成零股東。‧‧‧‧我
    是水泥工，因為他有幫我設計過房子，所以我都依靠他設計
    房子。‧‧‧‧沒有（一起合作開公司）。」又於本院審理
    時證稱：「我不知道我當國揚公司的負責人，事發以後我才
    知道。‧‧‧‧行政執行處通知我去我才知道。」惟經被告
    之辯護人質以：「你去潮州稅捐處領了幾次發票（按指國揚
    公司之發票）？」證人庚○○答稱：「被告要我一定要去，
    我不知道是否有去。」且其於偵查中經檢察事務官問以：「
    有無去潮州稅捐處領取發票並簽名？」答稱：「有，去幾次
    不記得了。」是被告既曾要求證人庚○○前往請領國揚公司
    之統一發票，證人庚○○並曾親自前往領取，自難謂其不知
    掛名為國揚公司之負責人。且證人庚○○曾於申報89年度綜
    合所得稅時，申報其在國揚公司之營利所得新台幣（下同）
    216,561 元，有中華民國八十九年度綜合所得稅結算申報書
    、財政部臺灣省南區國稅局綜合所得稅核定通知書及股利憑
    單各1 紙附卷可稽（見93年度偵續字第30號卷第87至89頁）
    ，尤難謂其不知掛名為國揚公司之負責人。證人庚○○陳稱
    其直至接獲法務部行政執行署屏東行政執行處之通知始知掛
    名為國揚公司之負責人，顯然有所不實，其意在規避因國揚
    公司積欠營業稅及營利事業所得稅所衍生之責任，彰彰明甚
    ，從而證人庚○○證稱被告未經其同意即擅自以其為國揚公
    司之股東及負責人（董事長）云云，其真實性即殊堪置疑。
(二)、證人壬○○固於本院審理時證稱：「（問：是否擔任本件公
    司的股東？）沒有。我都不知情。（問：身分證是否交給被
    告或他的家人？）我有一次到仁愛路被告家中，當時被告的
    太太跟被告問我薪資申報有沒有超過免稅，可不可以給我（
    他）報，我說同意借他一次，我拿我的身分證正本給他影印
    ，印章是他自己刻的。‧‧‧‧（問：你說有拿去報稅，後
    來是否接到報稅的稅單？）沒有。‧‧‧‧（問：你總共拿
    給被告身分證幾次？）一次。‧‧‧‧（問：本件你事先是
    否同意擔任國揚公司的股東及董事？）我完全不知情。直到
    行政執行處通知我去報告時我才知道。」然而證人壬○○於
    檢察事務官調查中經問以：「你會（拿）身份證給被告是81
    年間報稅用還是84年間設立公司時之人頭？」據其答稱：「
    81年間拿身份證正本給被告，他說要報稅，影印後就還我了
    ，我沒有同意做他的公司的人頭，是我收到行政執行署的行
    政命令我才知道的。」又經問以：「同意借給被告身份證幾
    次？」據其答稱：「一次，在81年左右。」此與國揚公司設
    立登記事項卡所附證人壬○○之國民身分證影本上記載「82
    年10月22日換發」（見93年度發查字第389 號卷第9 頁），
    顯然有所不符，則證人壬○○證稱其未曾提供國民身分證而
    同意充當國揚公司之股東或董事云云，其真實性亦殊值懷疑
    。又證人即被告之妻林幸蓉於檢察官偵查中證稱：「（問：
    八十四年底時壬○○是否有去你家拿身分證影本給丙○○？
    ）有的，有這回事。（問：當時情形？）因為壬○○當（時
    ）來我家找我公公，我先生當時跟他說要成立公司，需要他
    的名義湊股東人數，但他說他當天沒有帶，他說他改天會拿
    來。（問：後來壬○○是否有拿身分證來？）有的，隔了幾
    天他拿身分證影本來。（問：你是否知道壬○○有跟丙○○
    借票的事？）知道，他拿身分證影本來後，就跟丙○○說要
    借五萬元的支票，後來就借給他，票是我的名義。」並於本
    院審理時證稱：「（問：被告向證人壬○○拿身分證幾次？
    ）一次。（問：他拿身分證做何用？）他說告訴他公司要成
    立，要湊人數。（問：為何被告會開5 萬元的票給證人壬○○？）他拿身分證給被告時，有向他說要借5 萬元的票。（
    問：身分證何時拿過來？）開票當天拿的。」而證人林幸蓉
    所證復有支票存根及支票在卷可憑（見93年度發查字第35
    頁、93年度偵續字第68頁），則前揭證人壬○○於本院所為
    證詞之真實性尤堪置疑。
(三)、證人戊○○○固於本院審理時證稱：「（問：身分證何時拿
    給證人乙○○？）當時她在我家，有一部機車她要騎，是別
    人的名字，怕被人家拿，要過戶到我名下，我說好，我把身
    分證影印給她，沒有拿印章。‧‧‧‧（問：妳只曾將身分
    證影本交付乙○○，而沒有交付給其他人過？）是的。（問
    ：你交付身分證影本給乙○○時，她當時或事前是否告訴你
    要當公司的人頭股東？）沒有。（問：你直到行政執行處通
    知你去報告國揚公司的財產才知道你登記為該公司的股東？
    ）是的。」惟證人即被告之姊乙○○於檢察官偵查中證稱：
    「（問：是否認識戊○○○？）認識。（問：妳是否向她拿
    過身份證，要當國揚公司的股東？）有這件事，當時我是跟
    她說，我弟弟要成立公司要她湊股東人數，公司的名稱當時
    還不確定。（問：是何時的事情？）是大約八十二、三年的
    事情，詳細時間我忘記了，是我去她家裡拿的，好像是拿影
    本，但是詳情我忘記了，我跟她感情很好。」又於本審理時
    證稱：「（問：妳向他拿幾次身分證？）2 次。（問：你向
    他拿2 次身分證做何用？）一次辦行車執照，一次是我弟弟
    要辦公司湊人數。」證人戊○○○、乙○○所證互有出入，
    辜不論何者為真實，稽之被告係透過乙○○以取得戊○○○
    之國民身分證影本，乙○○倘係以辦理機車過戶時所留存之
    戊○○○之國民身分證影本交付被告，並隱瞞戊○○○未曾
    同意充當國揚公司股東之事實，亦難謂被告有冒用戊○○○
    名義製作私文書，並明知於此而有使公務員登載不實之犯罪
    故意。
(四)、證人辛○○於檢察事務官調查中雖陳稱：「我與丙○○沒有
    關係，因己○○與丙○○認識，所以我兒子於84、85年間要
    唸明正國中時將戶口遷在他家‧‧‧‧（問：是否知自己是
    國揚營造公司的股東？）我不知道。‧‧‧‧（問：85年間
    有無將身份證及印章交何人？）應該沒有交給別人，遷辦戶
    口時是否有交我忘了。‧‧‧‧我忘了遷戶口時是否我親自
    辦理，如果不是，身份證及印章應是交給丙○○。（問：丙○○是否曾向妳表示他要開公司，妳與己○○同意將身份證
    及印章借給他？）我不可能將身份證及印章交給丙○○當人
    頭股東。」惟於本院審理時則改稱：「（問：你之前說84、
    85年間你兒子為了讀明正國中把他戶籍遷到被告家，誰去辦
    的？）我先生跟被告是好友，他去辦的，我跟我先生的戶口
    都沒有遷去。（問：本件你是否知情？）被告要辦公司，我
    先生叫我把身分證借他。（問：你遷戶籍是否需要你的身分
    證？）忘記了。（問：你知道身分證借給被告是要做公司的
    什麼職務？）他只說被告要辦公司要用，沒有說要我擔任何
    職務。（問：被告是透過己○○向你索取身分證影本？）是
    的。（問：己○○向你索取身分證影本時告訴你目的是為了
    被告要設立公司使用？）是。‧‧‧‧（問：是否同意當人
    頭股東？）沒有。」且證人即辛○○之夫己○○亦於本院審
    理時證稱：「（問：被告是否曾向你借身分證成立公司？）
    有。‧‧‧‧（問：你拿誰的身分證給他？）我太太證人辛○○的，因為我的戶籍在嘉義。（問：你如何告訴你太太？
    ）我說被告要成立公司，需要身分證，我太太把身分證給我
    ，我影印後交給被告。」可見，被告係為設立國揚公司而透
    過己○○取得辛○○之國民身分證影本，辛○○縱使未曾同
    意充當股東，但既非被告所知，則亦難謂被告有冒用辛○○
    之名義製作私文書，並明知於此而有使公務員登載不實之犯
    罪故意。
(五)、證人丁○○雖於檢察官偵查中證稱：「（問：知不知道你是
    國揚營造公司的董事（按應係股東）？）我不知道。‧‧‧
    ‧（問：你怎麼會有身份證及印章在丙○○處？）因為當時
    我在他公司上班，要報稅，所以會有身份證及印章在他那裡
    。（問：你被登記為國揚營造公司之董事（股東）是否知道
    ？）我不知道，我連今天收到傳票都覺得很奇怪，怎麼會找
    我當證人。（問：（提示國揚公司股東名冊）有無意見？）
    我從來不知道這件事。‧‧‧‧（問：當時在事務所從事什
    麼工作？）他如果要收案件，我就接電話陪他跑來跑去。（
    問：事務所名稱為何？）我不記得，時間太久了。」惟證人
    癸○於本院審理時證稱：「（問：是否與被告去找過丁○○
    ？）有，但是找不到。（問：找不到有找到誰？）表妹證人
    甲○○。‧‧‧‧（問：證人甲○○知道丁○○之電話？）
    知道。」又證人即丁○○之表妹甲○○亦於本院審理時證稱
    ：「（問：今年3 月被告是否打手機給你？）今年他曾經打
    電話給我，確實日期不記得，他問我是否知道丁○○的電話
    ，我有跟被告見面。（問：妳跟被告在3 月底在大順路口星
    巴克咖啡見面？）有在那邊見面，但日期不記得，他要我告
    訴他我表姐丁○○的電話，當下我有打電話給丁○○，但她
    不願跟被告見面。（問：是否知道丁○○不願意與被告見面
    的原因？）我認識被告已經十幾年，我寄住在我姑姑家時，
    被告與丁○○是男女朋友，時間不長，但現在丁○○已經結
    婚了。‧‧‧‧（問：第二、三次是否談到身分證、印章之
    事？）沒有，被告主要透過我告訴丁○○出庭之事。」且本
    院自96年1 月16日第一次審判期日起屢次傳喚丁○○，其均
    未到庭，最終囑託拘提亦無結果，可見丁○○係刻意迴避到
    庭作證，再觀之人頭股東每每於東窗事發後急於撇清其與公
    司間之關係，有如前述證人庚○○、壬○○等人之情形，則
    自難單憑前述證人丁○○於檢察官偵查中所為之陳述，即遽
    謂被告有冒用其名義以充當國揚公司股東之情事。
四、綜上所述，本件尚難依證人庚○○、壬○○、戊○○○、辛○○、丁○○之證詞，即遽認被告果有冒用其等之名義偽造
    相關文件，持以申請國揚公司之設立登記及變更登記，而有
    使公務員登載不實之情事，此外，復查無其他積極證據足以
    證明被告有何偽造文書犯行，不能證明犯罪，自應為被告無
    罪之諭知。
據上論斷，應依刑事訴訟法第301 條第1 項，判決如主文。
中　　華　　民　　國　　96　　年　　10　　月　　25　　日
                  刑事第三庭    審判長法  官  吳永宋
                                      法  官  趙家光
                                      法  官  春生
以上正本證明與原本無異。
如不服本判決應於收受本判決送達後10日內向本院提出上訴書狀
，其未敘述上訴理由者，並得於提起上訴後10日內向本院補提理
由書狀（均須按他造當事人之人數附繕本），「切勿逕送上級法
院」。
中　　華　　民　　國　　96　　年　　10　　月　　25　　日
                                      書記官  唐淑嫻
附表：
┌──┬──────────────┬───────────────┐
│編號│　  偽造印文之內容及數量    │    所    在    位    置      │
├──┼──────────────┼───────────────┤
│ 1  │「庚○○」、「壬○○」印文各│國揚公司設立登記申請書（85年6 │
│    │1 枚。　                    │月）                          │
├──┼──────────────┼───────────────┤
│ 2  │「庚○○」、「壬○○」、「陳│國揚公司章程（85年6 月19日）  │
│    │麗雪」、「戊○○○」、「李雅│                              │
│    │娟」印文各1 枚。            │                              │
├──┼──────────────┼───────────────┤
│ 3  │「庚○○」印文1 枚。        │申請書（85年7 月23日）        │
├──┼──────────────┼───────────────┤
│ 4  │「庚○○」、「壬○○」、「陳│國揚公司股東同意書（85年6 月19│
│    │麗雪」、「戊○○○」、「李雅│日）                          │
│    │娟」印文各1 枚。            │                              │
├──┼──────────────┼───────────────┤
│ 5  │「庚○○」、「壬○○」、「林│國揚公司股東同意書（88年10月21│
│    │吳榮蘭」、「丁○○」印文各1 │日）                          │
│    │枚及「辛○○」印文2 枚。    │                              │
├──┼──────────────┼───────────────┤
│ 6  │「庚○○」印文1 枚。        │國揚公司新舊章程對照表        │
├──┼──────────────┼───────────────┤
│ 7  │「庚○○」印文1 枚。        │變更登記申請書（88年10月22日）│
└──┴──────────────┴───────────────┘
